ACORDAO-COMPLETO-2410499

ACÓRDÃO 1633/2021 ATA 2/2021 - SEGUNDA CÂMARA

VISTOS, relatados e discutidos os presentes autos de Tomada de Contas Especial instaurada pelo extinto Ministério da Cultura, em virtude da omissão no dever de prestar contas dos recursos captados por força do projeto cultural destinado à produção e publicação do livro "Arquitetos Brasileiros" (Pronac 10-11842) , com base no com base no §1º do art. 18 e no art. 26, da Lei 8.313/1991;
ACORDAM os Ministros do Tribunal de Contas da União, reunidos em Sessão da 2ª Câmara, ante as razões expostas pelo Relator, em:
9.1. considerar revel Maria Cecília Crevatin Gouveia (CPF XXX.676.388-XX) , com fundamento no § 3º, art. 12, Lei 8.443/1992;
9.2.  com fundamento nos arts. 1º, inciso I; 16, inciso III, alíneas "a" e "c"; 19 e 23, inciso III, todos da Lei 8.443/1992, e nos arts. 1º, inciso I; 209, inciso I e III; 210 e 214, inciso III, do Regimento Interno TCU, julgar irregulares as contas de Antônio Carlos Gouveia Júnior (CPF XXX.362.038-XX) , de Maria Cecília Crevatin Gouveia (CPF XXX.676.388-XX) e da empresa Antônio Carlos Gouveia Júnior - EPP (CNPJ 07.263.605/0001-14) , e condená-los ao pagamento das quantias a seguir especificadas, com a fixação do prazo de 15 (quinze) dias, a contar da notificação, para comprovar, perante o Tribunal (art. 214, inciso III, alínea "a", do Regimento Interno) , o recolhimento da dívida aos cofres do Fundo Nacional de Cultura, atualizada monetariamente e acrescida dos juros de mora, calculados a partir das datas indicadas, até a data do efetivo recolhimento, na forma prevista na legislação em vigor:
	DATA 
	VALOR (R$) 

	210.855,25
	22/12/2011

	20.000,00
	27/01/2012

	30.000,00
	27/03/2012

	35.000,00
	27/04/2012

	15.000,00
	18/12/2013

9.3. aplicar, individualmente, a Antônio Carlos Gouveia Júnior, a Maria Cecília Crevatin Gouveia e à empresa Antônio Carlos Gouveia Júnior - EPP, a multa prevista no art. 57 da Lei 8.433/1992, no valor de R$ 49.000,00 (quarenta e nove mil reais) , fixando-lhes o prazo de 15 (quinze) dias, a contar da notificação, para comprovarem, perante o Tribunal (art. 214, inciso III, alínea "a", do Regimento Interno) , o recolhimento das dívidas aos cofres do Tesouro Nacional, atualizadas monetariamente desde a data deste acórdão até a do efetivo recolhimento, se forem pagas após o vencimento, na forma da legislação em vigor;
9.4. autorizar, desde logo, nos termos dos arts. 26 e 28, inciso II, da Lei 8.443/1992:
9.4.1. o pagamento das dívidas em até 36 (trinta e seis) parcelas mensais e consecutivas, se solicitado pelos responsáveis e se o processo não tiver sido remetido para cobrança judicial, fixando-se o vencimento da primeira em 15 (quinze) dias, a contar do recebimento da notificação, e o das demais a cada 30 (trinta) dias, devendo incidir sobre cada uma delas os encargos legais devidos, na forma prevista na legislação em vigor, sem prejuízo ao vencimento antecipado do saldo devedor em caso de não comprovação do recolhimento de qualquer parcela, conforme prevê o art. 217, § 2º, do Regimento Interno deste Tribunal;
9.4.2. a cobrança judicial das dívidas, caso não atendidas as notificações;
9.5. informar aos responsáveis que, caso demonstrem, por via recursal, a correta aplicação dos recursos captados, mas não se justifique a omissão da prestação de contas, o débito poderá ser afastado, mas permanecerá a irregularidade das contas, dando-se ensejo à aplicação da multa prevista no art. 58, inciso I, da Lei 8.443/1992;
9.6. encaminhar cópia desta deliberação à Secretaria Especial de Cultura, à Secretaria Federal de Controle Interno, à Polícia Federal, à Secretaria da Receita Federal e aos responsáveis.

Tomada de Contas Especial instaurada pelo Ministério da Cultura em razão de Omissão no dever de prestar contas, Lei Rouanet, que teve por objeto Organizar, produzir e publicar o livro de arte Arquitetos Brasileiros, com produção da Editora Decor Ltda, cujo conteúdo será composto pelo trabalho de 20 arquitetos contemporâneos brasileiros (Pronac 10-11842).

Segunda Câmara

Ministério da Cultura (extinta).

3. Interessados/Responsáveis:
3.1. Responsáveis: Antonio Carlos Gouveia (XXX.218.928-XX); Antonio Carlos Gouveia Junior (XXX.362.038-XX); Antonio Carlos Gouveia Junior - EPP (07.263.605/0001-14); Maria Cecilia Crevatin Gouveia (XXX.676.388-XX).

13.1. Ministros presentes: Augusto Nardes (na Presidência), Aroldo Cedraz (Relator) e Raimundo Carreiro.
13.2. Ministro-Substituto convocado: Marcos Bemquerer Costa.

AROLDO CEDRAZ

Inicio este Relatório com a transcrição da instrução de peça 93, cujo encaminhamento contou com a anuência do corpo dirigente da Secretaria de Controle Externo de Tomada de Contas Especial (peças 94-95) :
"INTRODUÇÃO
	Trata-se de Tomada de Contas Especial instaurada pelo Ministério da Cultura (MinC) em desfavor da Editora Decor Ltda. e de seus sócios, os Srs. Antônio Carlos Gouveia (de 5/11/2004 a 31/5/2011 - peça 43) e Antônio Carlos Gouveia Júnior (de 31/5/2011 a 15/8/2016 - peça 43) , em virtude da omissão no dever de prestar contas dos recursos captados por força do projeto cultural destinado à produção e publicação do livro "Arquitetos Brasileiros" (PRONAC 10-11842) , com base no com base no §1º do art. 18 e no art. 26, da Lei 8.313/1991 (peça 1) .
HISTÓRICO
2.	A Portaria nº 371, de 4/7/2011, autorizou a captação do valor de apoio, totalizando R$ 310.855,25, no período de 5/7 a 31/12/2011 (peça 5) , prorrogado sucessivamente até 31/12/2013 (peça 38, p. 1) , recaindo o prazo para prestação de contas em 30/1/2014.
3.	A proponente captou o total do montante autorizado, R$ 310.855,25, conforme atestam os recibos de participações e extratos bancários que constam, respectivamente, às peças 7 e 8 dos autos, conforme a seguir discriminado:
	Valor Captado R$
	Data
	Recibos (peça 7) 

	210.855,25
	22/12/2011
	nº 001 (p.1) 

	20.000,00
	27/01/2012
	nº 002 (p.2) 

	30.000,00
	27/03/2012
	nº 003 (p. 3) 

	35.000,00
	27/04/2012
	nº 004 (p.4) 

	10.000,00
	18/12/2013
	nº 005 (p. 5) 

4.	Em face da não apresentação da prestação de contas do PRONAC 10-1184, solicitada ao proponente pela diligência à peça 9 dos autos, os responsáveis foram instados à devolver a integralidade dos recursos captados, em 3/5/2017, sob pena de instauração de Tomada de Contas Especial, por intermédio dos Comunicados CGARE/DEIP/SEFIC/MinC, a seguir especificados:
	a) 128/2017 à Editora Decor Ltda. (peça 13) ;
	b) 129/2017 à Sra. Maria Cecília Crevatin Gouveia (peça 14) ;
	c) 130/2017 ao Sr. Antônio Carlos Gouveia (peça 15) ;
	d) 131/2017 ao Sr. Antônio Carlos Gouveia Júnior (peça 16) ;
	e) 132/2017 ao Sr. José João Andery Neto (peça 17) .
5.	Registra-se que a Sra. Maria Cecília Crevatin Gouveia e o Sr. José João Andery Neto deixaram de integrar o quadro societário da referida sociedade empresária em 14/10/2004 e 6/12/2010, conforme à 1a e à 4a alterações contratuais acostadas aos autos (peça 32, p. 19-24 e p. 1-6) .
6.	Após o insucesso das aludidas notificações, restou comprovada a omissão no dever de prestar contas dos recursos captados pela proponente, ensejando a reprovação por parte do MinC, nos termos do Laudo Final sobre a Prestação de Contas CGARE/DEIPC/SEFIC/MinC nº 064 (peça 11) , e a consequente instauração da Tomada de Contas Especial, com as respectivas inscrições de responsabilidade, no Siafi, conforme peça 36.
7.	O fundamento para a instauração da Tomada de Contas Especial, conforme apontado no Relatório de TCE 411/2017 (peça 38) , foi a omissão no dever de prestar contas dos recursos captados por intermédio do projeto cultural PRONAC 10-11842.
8.	O Relatório de Auditoria nº 122/2018, da Controladoria Geral da União (Peça 39) ratificou o posicionamento do Tomador de Contas. Após serem emitidos o Certificado de Auditoria, o Parecer do Dirigente e o Pronunciamento Ministerial (peças 40, 41 e 42) , o processo foi remetido a esse Tribunal.
9.	A instrução inicial do feito (peça 46) promoveu reparo na cadeia de responsabilização da TCE, conforme registra o seguinte excerto:
16.	 No que tange à definição da cadeia de responsabilidades estabelecida nas presentes contas especiais, entende-se que esta mereça ajustes, em virtude de incompatibilidade verificadas a partir do cotejo entre as informações adotadas pelo MinC e pela AGU (peças 38 e 39, respectivamente) , fundamentadas nas alterações ao contrato social da empresa proponente (peça 32) , e a pesquisa à base da Receita Federal, realizada por esta unidade técnica (peça 43) .
17.	 Como visto no histórico precedente (4 e 5 supra) , ainda na fase interna da TCE, a Sra. Maria Cecília Crevatin Gouveia e o Sr. José João Andery Neto foram instados a promover a devolução dos recursos financeiros de que ora se trata, juntamente com a Editora Decor Ltda. e os Srs. Antônio Carlos Gouveia e Antônio Carlos Gouveia Júnior. 
18.	 O Tomador de Contas, a seu turno, concluiu pela responsabilização da aludida pessoa jurídica, em solidariedade apenas com os Srs. Antônio Carlos Gouveia e Antônio Carlos Gouveia Júnior, tomando por base as alterações contratuais da empresa proponente (peça 32) .
19.	 Contudo, a partir da análise às referidas alterações contratuais, verificou-se que o Sr. Antônio Carlos Gouveia Júnior e Sra. Maria Cecília Crevatin Gouveia - sócios que constituíram a Editora Decor Ltda., em 1/7/2004, conforme contrato social à peça 31 - deixaram o quadro societário da empresa, transferindo suas cotas para o Sr. Antônio Carlos Gouveia e para a Sra. Eda Anderi Gouveia, conforme a 1ª Alteração Contratual, ocorrida em 14/10/2004 (peça 32, p. 19-24) . Posteriormente, em 16/8/2006, na 2ª Alteração Contratual (peça 32, p. 13-18) , a referida senhora trasnferiu a totalidade de suas cotas para o Sr. José João Andery Neto, a quem coube a administração social até 6/12/2010, quando se retirou da sociedade, transferindo todas as suas cotas para o Sr. Antônio Carlos Gouveia.
20. Em face da dúvida suscitada quanto à efetiva responsabilização do Sr. Antônio Carlos Gouveia Júnior, haja vista sua retirada da sociedade, em 14/10/2004, procedeu-se à consulta do CNPJ da proponente (peça 43) , na base de dados da Receita Federal, verificando-se a seguinte situação:
	Sócio
	Inclusão
	Exclusão
	Qualificação

	Antônio Carlos Gouveia
	5/11/2004
	31/5/2011
	Sócio-Administrador

	Eda Anderi Gouveia
	5/11/2004
	28/8/2006
	Sócio-Administrador

	José João Andery Neto
	28/8/2006
	20/1/2011
	Sócio-Administrador

	Maria Cecília Crevatin Gouveia
	31/5/2011
	13/4/2015
	Sócio-Administrador

	Antônio Carlos Gouveia Júnior
	31/5/2011
	15/8/2016
	Sócio-Administrador

10.	Nessa linha, concluiu pela responsabilização do Sr. Antônio Carlos Gouveia Júnior e da Sra. Maria Cecília Crevatin Gouveia - em cujos períodos à frente da empresa proponente, na qualidade de sócios-administradores, foram captados e geridos os recursos para a execução do PRONAC 10-11842 - em virtude da não apresentação da prestação de contas correspondente, cujo prazo final recaiu em 30/1/2014. Outrossim, acrescentou ao polo passiva da TCE a empresa Antônio Carlos Gouveia Júnior - EPP (razão social Editora Decor Ltda.) , em solidariedade aos sócios-administradores, na linha da Súmula TCU 286.
11.	Assim, com base na delegação de competência do relator do feito, o Exmo. Ministro Aroldo Cedraz (Portaria AC1, de 17/1/2009) , foram realizadas as citações e audiência propostas, nos seguintes termos: 
a) realizar a citação do Sr. Antônio Carlos Gouveia Júnior (CPF XXX.362.038-XX) , da Sra. Maria Cecília Crevatin Gouveia (CPF XXX.676.388-XX) e Editora Decor Ltda. (CNPJ 07.263.605/0001-14) , com fundamento nos arts. 10, § 1º, e 12, incisos I e II, para que, no prazo de quinze dias, apresentem alegações de defesa e/ou recolham, solidariamente, aos cofres do Fundo Nacional de Cultura, as quantias abaixo indicadas, atualizadas monetariamente a partir das respectivas datas de ocorrências até o efetivo recolhimento, abatendo-se, na oportunidade, as quantias eventualmente ressarcidas, na forma da legislação em vigor, em decorrência da irregularidade descrita abaixo:
	Responsáveis: Sr. Antônio Carlos Gouveia Júnior (CPF XXX.362.038-XX) , Sra. Maria Cecília Crevatin Gouveia (CPF XXX.676.388-XX) e Editora Decor Ltda. (CNPJ 07.263.605/0001-14) .
	Irregularidade: não comprovação da regular aplicação dos recursos captados por intermédio do projeto cultural PRONAC nº 10-11842, em virtude da omissão na apresentação da prestação de contas final correspondente, cujo prazo expirou em 30/1/2014.
	Dispositivos violados: art. 37, caput c/c o art. 70, parágrafo único, da Constituição da República Federativa do Brasil, art. 93 do Decreto-lei 200/67, Acórdão 2763/2011-TCU-Plenário e arts. 60 da IN MinC 01/2012.
	Quantificação do débito:
	Valor Histórico R$
	Data

	210.855,25
	22/12/2011

	20.000,00
	27/01/2012

	30.000,00
	27/03/2012

	35.000,00
	27/04/2012

	10.000,00
	18/12/2013

Valor do débito atualizado até 9/8/2018: R$ 440.777,35 - (Demonstrativo de débito à peça 45) .
	Cofre para recolhimento: Fundo Nacional de Cultura.
	Conduta: não comprovar a regular aplicação dos recursos captados por intermédio do projeto cultural PRONAC nº 10-11842, em virtude da omissão na apresentação da prestação de contas final correspondente, cujo prazo expirou em 30/1/2014.
	Nexo de causalidade: a não comprovação da regular aplicação dos recursos captados por intermédio do projeto cultural PRONAC nº 10-11842, em virtude da omissão na apresentação da prestação de contas final correspondente, cujo prazo expirou em 30/1/2014, resulta na presunção de dano ao Erário, pelo valor total captado de R$ 310.855,25.
	Culpabilidade: a conduta omissiva do Sr. Antônio Carlos Gouveia Júnior e da Sra. Maria Cecília Crevatin Gouveia é reprovável, posto que há elementos indicativos da consciência da ilicitude praticada, porquanto deveriam saber do dever de prestar contas, pois eram sócios-administradores da entidade proponente, sendo-lhes exigível conduta diversa da que tiveram, a qual não se alberga em nenhuma excludente de ilicitude. Quanto à Editora Decor Ltda. não é cabível a análise de culpabilidade, pois o Acórdão 2763/2011-TCU-Plenário firmou entendimento, posteriormente fixado na Súmula TCU 286, no sentido de que, na hipótese em que a pessoa jurídica de direito privado seja convenente e beneficiária de transferências voluntárias de recursos públicos da União, tanto a entidade privada como os seus dirigentes atuam como gestores públicos e devem comprovar a regular aplicação dos recursos públicos. Esse entendimento foi estendido pelo Acórdão 2590/2013-TCU-Primeira Câmara às hipóteses de captação de recursos com amparo na Lei 8.313/1991 (Lei Rouanet) , uma vez que se trata de recursos públicos federais oriundos de renúncia fiscal prevista em lei.
	b) realizar a audiência do Sr. Antônio Carlos Gouveia Júnior (CPF XXX.362.038-XX) e da Sra. Maria Cecília Crevatin Gouveia (CPF XXX.676.388-XX) , com fundamento nos arts. 10, § 1º, e 12, incisos I e III, da Lei 8.443/1992 c/c o art. 202, incisos I e III, do RI/TCU, para que, no prazo de quinze dias, apresente razões de justificativa quanto à seguinte irregularidade:
	Irregularidade: perda do prazo para apresentar a prestação de contas final dos recursos captados por intermédio do projeto cultural PRONAC nº 10-11842, expirado em 30/1/2014.
	Dispositivos violados: art. 37, caput c/c o art. 70, parágrafo único, da Constituição da República Federativa do Brasil, art. 93 do Decreto-lei 200/67, Acórdão 2763/2011-TCU-Plenário e arts. 60 da IN MinC 01/2012.
	Cofre para recolhimento: Tesouro Nacional.
	Conduta: perder o prazo para apresentar a prestação de contas final dos recursos captados por intermédio do projeto cultural PRONAC nº 10-11842, expirado em 30/1/2014.
	c) informar aos responsáveis que, caso venham a ser condenados pelo Tribunal, o débito ora apurado será acrescido de juros de mora, desde as datas da ocorrência até a data do recolhimento, nos termos do § 1º do art. 202 do RI/TCU;
	c) esclarecer aos responsáveis, em obediência ao art. 12, inciso VI, da Resolução TCU 170/2004, que o recolhimento tempestivo do débito somente saneará o processo caso seja reconhecida a sua boa-fé e não se constate outra irregularidade nas contas;
	d) esclarecer aos responsáveis, em obediência ao art. 12, inciso VII, da Resolução TCU 170/2004, que o não atendimento à citação implicará revelia, para todos os efeitos, dando-se prosseguimento ao processo; e
	e) encaminhar cópia desta instrução a cada uma das responsáveis, para subsidiar suas defesas.
12.	As comunicações processuais foram efetuadas conforme discriminado no quadro a seguir:
	a) Antônio Carlos Gouveia Júnior - EPP:
	Ofício nº 
	Base de pesquisa de endereço
	Data do ofício
	Data de recebimento 
	Nome do recebedor 
	Fim do Prazo para defesa
	Apresentação de Defesa

	1101/2018
 (peça 51) 
	Receita Federal
	13/8/2018
	Devolvido
 (peça 54) 
	-
	-
	-

	0459/2019
 (peça 59) 
	Sistemas TCU
	5/2/2019
	Devolvido
 (peça 72) 
	-
	-
	-

	0460/2019
 (peça 60) 
	Sistemas TCU
	5/2/2019
	Devolvido
 (peça 69) 
	-
	-
	-

	0461/2019
 (peça 67) 
	Sistemas TCU
	5/2/2019
	Devolvido
 (peça 79) 
	-
	-
	-

	0462/2019
 (peça 68) 
	Sistemas TCU
	5/2/2019
	12/2/2019
AR peça 78
	Ilegível
	27/2/2019
	28/2/2019

	b) Antônio Carlos Gouveia Júnior:
	Ofício nº 
	Base de pesquisa de endereço
	Data do ofício
	Data de recebimento 
	Nome do recebedor 
	Fim do Prazo para defesa
	Apresentação de Defesa

	1102/2018
 (peça 50) 
	Receita Federal
	13/8/2018
	Devolvido
 (peça 52) 
	-
	-
	-

	0456/2019
 (peça 64) 
	Sistemas TCU
	5/2/2019
	Devolvido
 (peça 71) 
	-
	-
	-

	0457/2019
 (peça 65) 
	Sistemas TCU
	5/2/2019
	Devolvido
 (peça 70) 
	-
	-
	-

	0458/2019
 (peça 66) 
	TSE
 (peça 92) 
	5/2/2019
	11/2/2019
AR peça 75
	Daniela Moscatelli
	26/2/2019
	28/22019

	c) Maria Cecília Crevatin Gouveia:
	Ofício nº 
	Base de pesquisa de endereço
	Data do ofício
	Data de recebimento 
	Nome do recebedor 
	Fim do Prazo para defesa
	Apresentação de Defesa

	1103/2018
 (peça 49) 
	Receita Federal
 (peça 90) 
	13/8/2018
	Devolvido
 (peça 53) 
	-
	-
	-

	0453/2019
 (peça 61) 
	Sistemas TCU
	5/2/2019
	Devolvido
 (peça 73) 
	-
	-
	-

	0454/2019
 (peça 62) 
	Sistemas TCU
	5/2/2019
	Devolvido
 (peça 74) 
	-
	-
	-

	0455/2019
 (peça 63) 
	Renach
 (peça 92) 
	5/2/2019
	11/2/2019
AR peça 76
	Daniela Moscatelli
	26/2/2019
	-

13.	Embora validamente citada no endereço constante do Renach (Registro Nacional de Carteira de Habilitação) , conforme indicado à peça 92, a Sra. Maria Cecília Crevatin Gouveia deixou fluir in albis o prazo regimental fixado, impondo-se que, em relação à ela, seja dado prosseguimento ao processo, conforme o art. 12, § 3º, da Lei 8.443/1992.
14.	Por sua vez, o Sr. Antônio Carlos Gouveia Júnior, em seu nome e, também, na qualidade de representante legal da empresa responsabilizada solidariamente - Antônio Carlos Gouveia Júnior EPP, apresentou defesa à peça 88, cuja análise segue no tópico adiante.
EXAME TÉCNICO
Da validade das notificações
15.	Preliminarmente, cumpre tecer breves considerações sobre a forma como são realizadas as comunicações processuais no TCU. A esse respeito, destacam-se o art. 179, do Regimento Interno do TCU (Resolução 155, de 4/12/2002) e o art. 4º, inciso III, § 1º, da Resolução TCU 170, de 30 de junho de 2004, in verbis:
Art. 179. A citação, a audiência ou a notificação, bem como a comunicação de diligência, farse-ão:
I - mediante ciência da parte, efetivada por servidor designado, por meio eletrônico, fac-símile, telegrama ou qualquer outra forma, desde que fique confirmada inequivocamente a entrega da comunicação ao destinatário;
II - mediante carta registrada, com aviso de recebimento que comprove a entrega no endereço do destinatário;
III - por edital publicado no Diário Oficial da União, quando o seu destinatário não for localizado;
 (...) 
Art. 3º As comunicações serão dirigidas ao responsável, ou ao interessado, ou ao dirigente de órgão ou entidade, ou ao representante legal ou ao procurador constituído nos autos, com poderes expressos no mandato para esse fim, por meio de:
I - correio eletrônico, fac-símile ou telegrama;
II - servidor designado;
III - carta registrada, com aviso de recebimento;
IV - edital publicado no Diário Oficial da União, quando o seu destinatário não for localizado, nas hipóteses em que seja necessário o exercício de defesa".
Art. 4º. Consideram-se entregues as comunicações:
I - efetivadas conforme disposto nos incisos I e II do artigo anterior, mediante confirmação da ciência do destinatário;
II - realizadas na forma prevista no inciso III do artigo anterior, com o retorno do aviso de recebimento, entregue comprovadamente no endereço do destinatário;
III - na data de publicação do edital no Diário Oficial da União, quando realizadas na forma prevista no inciso IV do artigo anterior.
§ 1º O endereço do destinatário deverá ser previamente confirmado mediante consulta aos sistemas disponíveis ao Tribunal ou a outros meios de informação, a qual deverá ser juntada ao respectivo processo.
 (...) 
16.	Bem se vê, portanto, que a validade da citação via postal não depende de que o aviso de recebimento seja assinado pelo próprio destinatário da comunicação, o que dispensa, no caso em tela, a entrega do AR em "mãos próprias". A exigência da norma é no sentido de o Tribunal verificar se a correspondência foi entregue no endereço correto, residindo aqui a necessidade de certeza inequívoca. 
17.	Não é outra a orientação da jurisprudência do TCU, conforme se verifica dos julgados a seguir transcritos:
São válidas as comunicações processuais entregues, mediante carta registrada, no endereço correto do responsável, não havendo necessidade de que o recebimento seja feito por ele próprio (Acórdão 3648/2013-TCU-Segunda Câmara, Relator Ministro JOSÉ JORGE) ;
É prescindível a entrega pessoal das comunicações pelo TCU, razão pela qual não há necessidade de que o aviso de recebimento seja assinado pelo próprio destinatário. Entregandose a correspondência no endereço correto do destinatário, presume-se o recebimento da citação. (Acórdão 1019/2008-TCU-Plenário, Relator Ministro BENJAMIN ZYMLER) ;
As comunicações do TCU, inclusive as citações, deverão ser realizadas mediante Aviso de Recebimento - AR, via Empresa Brasileira de Correios e Telégrafos, bastando para sua validade que se demonstre que a correspondência foi entregue no endereço correto. (Acórdão 1526/2007-TCU-Plenário, Relator Ministro AROLDO CEDRAZ) .
18.	A validade do critério de comunicação processual do TCU foi referendada pelo Supremo Tribunal Federal, nos termos do julgamento do MS-AgR 25.816/DF, por meio do qual se afirmou a desnecessidade da ciência pessoal do interessado, entendendo-se suficiente a comprovação da entrega do "AR" no endereço do destinatário:
EMENTA: AGRAVO REGIMENTAL. MANDADO DE SEGURANÇA. DESNECESSIDADE DE INTIMAÇÃO PESSOAL DAS DECISÕES DO TRIBUNAL DE CONTAS DA UNIÃO. ART. 179 DO REGIMENTO INTERNO DO TCU. INTIMAÇÃO DO ATO IMPUGNADO POR CARTA REGISTRADA, INICIADO O PRAZO DO ART. 18 DA LEI nº 1.533/51 DA DATA CONSTANTE DO AVISO DE RECEBIMENTO. DECADÊNCIA RECONHECIDA. AGRAVO IMPROVIDO.
O envio de carta registrada com aviso de recebimento está expressamente enumerado entre os meios de comunicação de que dispõe o Tribunal de Contas da União para proceder às suas intimações.
O inciso II do art. 179 do Regimento Interno do TCU é claro ao exigir apenas a comprovação da entrega no endereço do destinatário, bastando o aviso de recebimento simples.
19.	No caso em exame, após tentativas frustradas de citação (peças 49, 50, 51, 59, 60, 61, 62, 63, 64, 65, 66, 67) , promoveu-se a citação válida dos responsáveis, conforme comprovam os ARs juntados aos autos (peças 75, 76 e 78) .
20.	O Sr. Antônio Carlos Gouveia Júnior foi validamente citado por meio do Ofício 0458/2019 (peça 66) , recebido em 11/2/2019 (AR à peça 75) , em seu endereço constante da base de dados do Tribunal Superior Eleitoral (TSE) , de acordo com o Despacho de Conclusão das Comunicações Processuais (peça 92) .
21.	Quanto à Sra. Maria Cecília Crevatin Gouveia, verifica-se que, a despeito do insucesso da citação realizada em seu endereço constante da base de dados da Receita Federal (Ofício 1103/2018 - peça 49) , sua citação operou-se validamente por intermédio do Ofício 0455/2019 (peça 63) , recebido em 11/2/2019 (AR peça 76) , em seu endereço constante do Renach, conforme registrado no Despacho de Conclusão das Comunicações Processuais (peça 92) .
22.	Quanto à empresa Antônio Carlos Gouveia Júnior - EPP, verifica-se que, com a apresentação de defesa pelo Sr. Antônio Carlos Gouveia Júnior, à peça 88, em seu nome e na qualidade de representante legal da empresa responsabilizada, dá-se por aperfeiçoada a citação válida dessa responsável solidária.
Da revelia
23.	Nos processos do TCU, a revelia não leva à presunção de que sejam verdadeiras todas as imputações levantadas contra os responsáveis, diferentemente do que ocorre no processo civil, em que a revelia do réu opera a presunção da verdade dos fatos narrados pelo autor. Dessa forma, a avaliação da responsabilidade do agente não pode prescindir da prova existente no processo ou para ele carreada. 
24.	Ao não apresentar defesa, a Sra. Maria Cecília Crevatin Gouveia deixou de produzir prova da regular aplicação dos recursos sob sua responsabilidade, em afronta às normas que impõem aos gestores públicos a obrigação legal de, sempre que demandados pelos órgãos de controle, apresentar os documentos que demonstrem a correta utilização das verbas públicas, a exemplo do contido no art. 93 do Decreto-Lei 200/67: "Quem quer que utilize dinheiros públicos terá de justificar seu bom e regular emprego na conformidade das leis, regulamentos e normas emanadas das autoridades administrativas competentes." 
25.	Não obstante a revelia configurada neste processo, e em prestígio ao princípio da verdade real que informa os processos no TCU, foram os autos novamente compulsados, não se identificando qualquer elemento que pudesse alterar as conclusões que fundamentaram as citações realizadas.
26.	Contudo, não se descarta a possibilidade de que o exame das alegações de defesa que se dará início a seguir possam aproveitar à responsável revel, caso se mostrem passíveis de acolhimento pelo TCU.
	Alegação de Defesa: Anexos contendo recibos
27.	A peça de defesa apresentada pelo Sr. Antônio Carlos Gouveia Júnior (peça 88) não apresentou qualquer consideração introdutória, limitando-se o defendente a enumerar os anexos que, no seu entendimento, contém a documentação relativa à prestação de contas do PRONAC 10-1184. 
28.	Na sequência, após juntar cópia do expediente citatório (Ofício 0462/2019) e da instrução inicial desta TCE (peça 46) , o responsável apresentou as cópias dos recibos correspondentes às atividades relacionadas a cada um dos anexos enumerados, conforme sistematizado (inclusive quanto à totalização de valores) adiante.
29.	Cumpre ressalvar que, apenas em relação ao Anexo X - Impressão (peça 88, p. 76-78) , o responsável apresentou argumentação visando justificar, precipuamente, o atraso na entrega e na prestação de contas do projeto. Por essa razão, os aludidos argumentos serão analisados, destacadamente, em tópico próprio.
30.	Seguem os quadros sistematizados dos recibos apresentados (item 28) :
	Anexo I - Coordenação do Projeto
Recibos
	Beneficiário
	Valor (R$) 
	Data
	Peça 88, p.

	Antônio Carlos G. Júnior
	10.000,00
	15/2/2012
	20

	Antônio Carlos G. Júnior
	10.470,00
	27/2/2012
	21

	Antônio Carlos G. Júnior
	5.000,00
	13/3/2012
	22

	Antônio Carlos G. Júnior
	3.000,00
	28/3/2012
	23

	Antônio Carlos G. Júnior
	5.000,00
	16/7/2012
	24

	Antônio Carlos G. Júnior
	4.000,00
	2/8/2012
	25

	TOTAL 1
	37.470,00
		
	Anexo II - Remuneração para captação de recursos
Recibos
	Beneficiário
	Valor (R$) 
	Data
	Peça 88, p.

	Marcos Vinícios Neves Dias
	22.385,25
	15/2/2012
	27

	TOTAL 2
	22.385,25
		
	Anexo III - Direitos Autorais
Recibos
	Beneficiário
	Valor (R$) 
	Data
	Peça 88, p.

	Antônio Carlos G. Júnior
	6.500,00
	15/2/2012
	29

	Antônio Carlos G. Júnior
	12.280,00
	27/2/2012
	30

	Antônio Carlos G. Júnior
	1.500,00
	5/3/2012
	31

	Antônio Carlos G. Júnior
	4.430,00
	6/7/2012
	32

	Antônio Carlos G. Júnior
	2.290,00
	11/7/2012
	33

	Antônio Carlos G. Júnior
	3.000,00
	26/12/2013
	34

	TOTAL 3
	30.000,00
		
	Anexo IV - Pesquisa
Recibos
	Beneficiário
	Valor (R$) 
	Data
	Peça 88, p.

	Antônio Carlos G. Júnior
	2.000,00
	3/3/2012
	36

	Antônio Carlos G. Júnior
	8.000,00
	23/2/2012
	37

	TOTAL 4
	10.000,00
		
	Anexo V - Coordenação Editorial
Recibos
	Beneficiário
	Valor (R$) 
	Data
	Peça 88, p.

	Ma Cecília C. Gouveia
	2.500,00
	29/2/2012
	39

	Ma Cecília C. Gouveia
	5.000,00
	6/7/2012
	40

	Ma Cecília C. Gouveia
	2.500,00
	11/7/2012
	41

	Ma Cecília C. Gouveia
	3.000,00
	17/8/2012
	42

	Ma Cecília C. Gouveia
	2.000,00
	26/12/2013
	43

	TOTAL 5
	15.000,00
		
	Anexo VI - Coordenação Gráfica
Recibos
	Beneficiário
	Valor (R$) 
	Data
	Peça 88, p.

	Gustavo Soares Santos
	2.000,00
	6/7/2012
	45

	Gustavo Soares Santos
	2.500,00
	20/3/2012
	46

	Gustavo Soares Santos
	2.100,00
	3/3/2012
	47

	Juliana R. N. de Carvalho
	3.300,00
	12/7/2012
	48

	Gustavo Soares Santos
	3.300,00
	12/7/2012
	49

	Gustavo Soares Santos
	1.800,00
	26/12/2013
	50

	TOTAL 6
	15.000,00
		
	Anexo VII - Custo Distribuição para Bibliotecas
Recibos
	Beneficiário
	Valor (R$) 
	Data
	Peça 88, p.

	Ed. Decor Ltda.
	600,00
	26/12/2013
	52

	TOTAL 7
	600,00
		
	Anexo VIII - Digitalização
Recibos
	Beneficiário
	Valor (R$) 
	Data
	Peça 88, p.

	Ed. Decor Ltda.
	6.000,00
	26/12/2013
	54

	TOTAL 8
	6.000,00
		
	Anexo IX - Fotografia Artística
Recibos
	Beneficiário
	Valor (R$) 
	Data
	Peça 88, p.

	Evelyn Müller
	1.750,00
	27/2/2012
	56

	Lufe Gomes
	1.750,00
	6/7/2012
	57

	Leonardo Finotti
	1.750,00
	6/7/2012
	58

	Fernando Guerra
	1.750,00
	27/2/2012
	59

	Gabriel Arantes
	1.750,00
	15/2/2012
	60

	Leonardo Finotti
	1.750,00
	15/2/2012
	61

	Fernando Guerra e outros
	1.750,00
	29/2/2012
	62

	Leonardo Finotti
	1.750,00
	29/2/2012
	63

	Salvadore Busacca
	1.750,00
	5/3/2012
	64

	Reinaldo Coser
	1.750,00
	6/7/2012
	65

	Tuca Reinés
	1.750,00
	27/2/2012
	66

	Cadú Rocha
	1.750,00
	6/7/2012
	67

	Jomar Braga
	1.750,00
	27/2/2012
	68

	Jomar Braga
	1.750,00
	6/7/2012
	69

	Fernando Guerra
	1.750,00
	27/2/2012
	70

	Sérgio Israel
	1.750,00
	27/2/2012
	71

	Leonardo Finotti
	1.750,00
	6/7/2012
	72

	Demian Golovaty
	1.750,00
	27/2/2012
	73

	Rômulo Fialdi
	1.750,00
	11/7/2012
	74

	Xico Diniz
	1.750,00
	5/3/2012
	75

	TOTAL 9
	35.000,00
		
	Anexo X - Impressão:  (argumentos adiante analisados destacadamente, cf. item 29) 
	TOTAL 10
	0,00
		
	Anexo XI - Revisão de Texto 
Recibos
	Beneficiário
	Valor (R$) 
	Data
	Peça 88, p.

	João de Melo V. Neto
	4.000,00
	17/2/2012
	80

	TOTAL 11
	4.000,00
		
	Anexo XII - Tradutor
Recibos
	Beneficiário
	Valor (R$) 
	Data
	Peça 88, p.

	John Fitzpatrick
	4.000,00
	21/3/2012
	82

	TOTAL 12
	4.000,00
		
	Anexo XIII - Assessor de Imprensa
Recibos
	Beneficiário
	Valor (R$) 
	Data
	Peça 88, p.

	Ed. Decor Ltda. 
	3.000,00
	17/2/2012
	84

	TOTAL 13
	3.000,00
		
	TOTAL GERAL
	179.455,25
		
	Análise:
31.	Como se pode verificar, a defesa consistiu em recibos apresentados pelo responsável que, embora assinados por supostos beneficiários - destacando-se o próprio defendente que recebeu a quantia de R$ 77.470,00 (total 1 + 2 + 4) -  não podem ser aceitos como prestação de contas dos recursos captados sob o PRONAC 10-11842, diante da total impossibilidade de estabelecer o nexo de causalidade desses com as despesas executadas.
32.	Para tanto, esses recibos, bem como outros comprovantes de despesas possivelmente existentes - já que foram captados R$ 310.855,25 para a execução do objeto proposto (item 3) - deveriam indicar os números dos cheques da conta de movimentação do projeto, pelos quais foram pagos, bem como estar acompanhados dos extratos bancários indicando a movimentação correspondente a tais pagamentos. 
33.	A mera apresentação de relação de pagamentos, ou mesmo comprovantes de despesas, desacompanhadas dos extratos bancários correspondentes, não se prestam a comprovar o bom e correto emprego dos recursos captados, devido à insuficiência na formação do nexo de causalidade entre receitas e despesas.
34.	No caso, a se admitir tal incompletude de informações, se estaria obstando a conclusão segura de que os pagamentos indicados foram realizados com os recursos captados à conta do PRONAC 10-11842, ou se com recursos de outras fontes, inclusive próprias, sendo factível, inclusive, admitir a possibilidade da ocorrência de fraude na comprovação de recursos públicos. Os indícios que sobressaem dos autos sugerem, no mínimo, a total desorganização na gestão financeira do projeto cultural em apreço.
35.	Diante disso, reitera-se a impossibilidade de que as cópias dos recibos apresentados (peça 88, p. 20-84) possam ser aceitas a título de prestação de contas, razão pela qual se manifesta pela rejeição da alegação de defesa examinada.
	Alegação de Defesa: Anexo X - Impressão (peça 88, p. 77) 
36.	Conforme acima mencionado (item 28) , o responsável formulou considerações no Anexo X - Impressão, no intuito de apresentar "justificativas necessárias e explicações" sobre o atraso na entrega e prestação de contas do projeto. Nesse sentido, alegou que:
	a) sua empresa é idônea e conceituada, atuando na área cultural desde 1990, e que, a partir de 2013, enfrentou "enorme crise financeira" que o fez perder a boa administração que sempre teve sobre projetos culturais;
	b) todo o conteúdo do livro foi produzido entre 2013 e 2014, tendo sido produzidas 166 páginas a mais do que foi aprovado, com recursos próprios, a despeito da "forte crise", e com isso garantindo a "super qualidade" do livro;
	c) "na mesma época", errou no planejamento deste e outros projetos, perdendo o total controle da empresa, mas que apesar disso o projeto foi concluído, com qualidade melhor do que a que fora aprovado.
37.	Na sequência, sob o título "Produção Gráfica: JUSTIFICATIVA", alegou que concluiu vários livros, "pela lei e fora dela" e que, em relação ao projeto Arquitetos Brasileiros, não conseguiu fazer uma nota. Nessa linha, arrematou: "Temos várias notas de vários livros da época, e como o valor era mais alto do que foi aprovado, por causa do aumento de 166 páginas, colocamos este livro no meio de outros".
38.	Por fim, ao concluir que o "produto foi melhor do que o aprovado", em referência ao projeto, acresceu as seguintes informações:
- Papel de miolo aprovado: 150 gramas
- Papel concluído: 170 gramas
- Formato aprovado: 28 x 28
- Formato concluído: 23 x 31 (a mudança não altera os valores) 
	Análise:
39.	O que se pode constatar do teor da alegação analisada é que o responsável buscou tecer considerações de ordem geral acerca do malogro do PRONAC 10-11842, sem prejuízo de ressaltar que o produto finalizado suplantou o projeto aprovado, apesar reconhecer erros de planejamento, neste e em outros projetos, os quais teriam resultado na perda do controle da empresa, acentuado por um contexto de forte crise financeira, vivenciada a partir do ano de 2013.
40.	Com efeito, a argumentação expendida pela defesa não apresentou qualquer elemento que, objetivamente, se prestasse a justificar a não apresentação da prestação de contas do projeto. 
41.	Todavia, dessas alegações (Anexo X - Impressão) , impõe-se reproduzir e destacar o seguinte excerto: 
Produção gráfica: JUSTIFICATIVA
- Neste período, concluímos vários livros, pela lei e fora dela, realizando um pacote gráfico que incluiu este projeto, ARQUITETOS BRASILEIROS, e não conseguimos fazer uma única nota. Temos várias notas de vários livros da época, e como o valor era mais alto do que foi aprovado, por causa do aumento de 166 páginas, colocamos este livro no meio de outros.
- Papel de miolo aprovado: 150 gramas
- Papel concluído: 170 gramas
- Formato aprovado: 28 x 28
- Formato concluído: 23 x 31 (a mudança não altera os valores) 
- PRODUTO MELHOR DO QUE O APROVADO** (GRIFA-SE) 
42.	A simploriedade com que o responsável demonstra o seu menoscabo às leis em geral e, em especial, às normas de direito financeiro e tributário, chama a atenção. Com efeito, uma declaração em tal sentido evidencia um modus operandi que sinaliza a preordenação do empresário à burla da lei, já que "vários livros" foram concluídos ao seu arrepio. De igual modo, o responsável não se houve dentro dos padrões mínimos para os gestores públicos, exigidos pela Constituição Federal, pela Lei 4.320/1964, pelo Decreto-lei 200/1967, e, em especial, pela IN MinC nº 01/2010.
43.	Outrossim, o manejo de notas fiscais, a que se refere o responsável, corrobora não apenas a percepção acerca da completa desorganização na gestão financeira do projeto cultural (item 34) , mas também sinalizam fortes indícios de evasão fiscal. Nessa linha, destaca-se que, nos pagamentos realizados de acordo com os anexos apresentados, no montante de R$ 179.455,25 (item 30) , não foi expedida uma só nota fiscal de prestação de serviços, mas apenas recibos sem qualquer valor fiscal.
44.	Em tal contexto, entende-se que o fato deva ser comunicado à Polícia Federal e à Secretaria de Receita Federal, para a adoção das medidas cabíveis, uma vez que os fatos tratados na presente TCE podem replicar-se em outros projetos culturais propostos pelo Sr. Antônio Carlos Gouveia Jr., sua esposa, a Sra. Maria Cecília Crevatin Gouveia, e pelas demais empresas ligadas ao casal (Decor & Arts Assessoria Editorial S/C - CNPJ 73.078.776/0001-06 e G&A Gráfica Editorial Ltda. - CNPJ 96.597.695/0001-00) .
45.	No TCU, existem cinco (5) outras TCEs abertas, nas quais também figuram como responsáveis o casal Gouveia e a empresa Antônio Carlos Gouveia Júnior, quais sejam:
	- TC Processo 014.786/2018-4 (apenas o Sr. Antônio Carlos Gouveia Júnior) 
	- TC Processo 036.926/2018-3
	- TC Processo 036.927/2018-0
	- TC Processo 034.289/2018-6
	- TC Processo 041.325/2018-4
46.	Em vista da presente análise, manifesta-se por que sejam rejeitadas as alegações de defesa apresentadas pelo Sr. Antônio Carlos Gouveia Júnior, persistindo injustificada a perda de prazo para apresentação da prestação de contas do PRONAC 10-11842, vencido em 30/1/2014. 
CONCLUSÃO
47.	Em face da análise empreendida nos itens 15 a 45 desta instrução, conclui-se que as alegações de defesa apresentadas pelo Sr. Antônio Carlos Gouveia Júnior, em seu nome e na qualidade de representante legal da empresa Antônio Carlos Gouveia Júnior-EPP, não devem ser acolhidas, uma vez que os recibos que a integraram não constituem elementos idôneos para comprovar a regular aplicação dos recursos captados com amparo no PRONAC 10-11842, pois não permitiram o estabelecimento do nexo de causalidade entre as receitas e despesas do projeto. Desse modo, a defesa apresentada não aproveita à Sra. Maria Cecília Crevatin Gouveia, tal como aventado no item 26 supra.
48.	Quanto à análise da boa-fé na conduta dos responsáveis, para fins de recolhimento do débito sem juros de mora, na forma dos §§ 2º e 6º do art. 202 do Regimento Interno/TCU, não há possibilidade de reconhece-la em relação ao Sr. Antônio Carlos Gouveia Júnior, uma vez que as alegações de defesa por ele apresentadas, em especial quanto à perda do prazo para a apresentação da prestação de contas do projeto cultural em tela, evidenciam práticas desconformes às leis, em especiais às normas de direito financeiro e tributário, conforme analisado nos itens 39-45 supra. Quanto à Sra. Maria Cecília Crevatin Gouveia, o seu não comparecimento ao feito impede a análise de eventual boa-fé, da sua parte.
49.	Ao ter-se em conta que os atos dos administradores obrigam a pessoa jurídica, desde que exercidos nos limites dos poderes definidos no ato constitutivo da entidade (Acórdão 14193/2018-TCU-Primeira Câmara) , estende-se o exame acima empreendido à empresa Antônio Carlos Gouveia Júnior - EPP.
50.	Nesse contexto, o Sr. Antônio Carlos Gouveia Júnior, a Sra. Maria Cecília Crevatin Gouveia e a empresa Antônio Carlos Gouveia Júnior - EPP devem ter suas contas julgadas irregulares, com a condenação solidária ao pagamento do débito apurado nos autos, além da aplicação das multas previstas no art. 57 da Lei 8.443/1992, para todos os responsáveis, em razão do débito, e a prevista no art. 58, inciso I, da mesma lei, para os sócios, pela perda do prazo para a apresentação da prestação de contas, no prazo devido.
51.	Quanto à possibilidade de aplicação cumulativa das multas dos arts. 57 e 58, inciso I, da Lei 8.443/92, o TCU reconhece que existe relação de subordinação entre as condutas de "não comprovação da aplicação dos recursos" e de "omissão na prestação de contas", sendo a primeira consequência da segunda, o que enseja, na verificação das duas irregularidades, a aplicação da multa do art. 57, com o afastamento da multa do art. 58, inciso I, em atenção ao princípio da absorção (Acórdão 9579/2015-TCU-Segunda Câmara, Relator Vital do Rêgo; Acórdão 2469/2019-TCU-Primeira Câmara, Relator Augusto Sherman) .
52.	Conforme leciona Cezar Bitencourt (Tratado de Direito Penal: parte geral - 8 Ed. - São Paulo: Saraiva, 2003. Pg.565) , na absorção, " (...) a pena do delito mais grave absorve a pena do delito menos grave, que deve ser desprezada". No caso concreto, a "omissão no dever de prestar contas", embora seja uma irregularidade autônoma, funciona como fase ou meio para a consecução da "não comprovação da aplicação dos recursos", havendo clara relação de interdependência entre essas condutas. Dessa forma, recaindo a duas ocorrências num mesmo gestor, deve prevalecer a pena do delito mais grave, qual seja, a multa do art. 57 da Lei 8.443/92.
53.	Assim, propõe-se informar ao Sr. Antônio Carlos Gouveia Júnior e à Sra. Maria Cecília Crevatin Gouveia que, na eventualidade de ser demonstrada a boa e regular aplicação dos recursos pela via recursal, elidindo o débito e, por conseguinte, afastando a multa prevista no art. 57 da Lei 8.443/1992 originalmente aplicada, poderá o Tribunal reaplicar a multa prevista no art. 58, I, da mesma lei, antes absorvida pela primeira.
54.	Por fim, verifica-se que, no presente caso, não ocorreu a prescrição da pretensão punitiva do TCU, uma vez que a captação dos recursos teve início em 22/12/2011, e o ato que determinou a citação dos responsáveis solidários data de 10/8/2018.
PROPOSTA DE ENCAMINHAMENTO
55.	Diante do exposto, submetem-se os autos à consideração superior, propondo ao Tribunal:
	a) considerar revel a Sra. Maria Cecília Crevatin Gouveia (CPF XXX.676.388-XX) , com fundamento no § 3º, art. 12, Lei 8.443/1992;
	b) rejeitar as alegações de defesa apresentadas pelo Sr. Antônio Carlos Gouveia Júnior (CPF XXX.362.038-XX) e pela empresa Antônio Carlos Gouveia Júnior - EPP (CNPJ 07.263.605/0001-14) ;
	c) com fundamento nos arts. 1º, inciso I; 16, inciso III, alíneas "a" e "c"; 19 e 23, inciso III, todos da Lei 8.443/1992, e nos arts. 1º, inciso I; 209, inciso I e III; 210 e 214, inciso III, do Regimento Interno TCU, julgar irregulares as contas da Sra. Maria Cecília Crevatin Gouveia (CPF XXX.676.388-XX) , do Sr. Antônio Carlos Gouveia Júnior (CPF XXX.362.038-XX) e da empresa Antônio Carlos Gouveia Júnior - EPP (CNPJ 07.263.605/0001-14) , condenando-os ao pagamento das quantias a seguir especificadas, com a fixação do prazo de quinze dias, a contar da notificação, para comprovar, perante o Tribunal (art. 214, inciso III, alínea "a", do Regimento Interno) , o recolhimento da dívida aos cofres do Fundo Nacional de Cultura, atualizada monetariamente e acrescida dos juros de mora, calculados a partir das datas indicadas, até a data do efetivo recolhimento, na forma prevista na legislação em vigor:
	Valor Histórico R$
	Data

	210.855,25
	22/12/2011

	20.000,00
	27/01/2012

	30.000,00
	27/03/2012

	35.000,00
	27/04/2012

	10.000,00
	18/12/2013

	d) aplicar, individualmente, ao Sr. Antônio Carlos Gouveia Júnior (CPF XXX.362.038-XX) , à Sra. Maria Cecília Crevatin Gouveia (CPF XXX.676.388-XX) e à empresa Antônio Carlos Gouveia Júnior - EPP (CNPJ 07.263.605/0001-14) , a multa prevista no art. 57 da Lei 8.433/1992, fixando-lhes o prazo de quinze dias, a contar da notificação, para comprovarem, perante o Tribunal (art. 214, inciso III, alínea "a", do Regimento Interno) , o recolhimento das dívidas aos cofres do Tesouro Nacional, atualizadas monetariamente desde a data do acórdão que vier a ser proferido até a do efetivo recolhimento, se forem pagas após o vencimento, na forma da legislação em vigor;
	e) autorizar, desde logo, nos termos do art. 28, inciso II, da Lei 8.443/1992, a cobrança judicial das dívidas caso não atendidas as notificações;
	f) autorizar o pagamento das dívidas em até 36 parcelas mensais e consecutivas, nos termos do art. 26 da Lei 8.443/1992 e do art. 217 do Regimento Interno, fixando-lhe o prazo de quinze dias, a contar do recebimento da notificação, para comprovar perante o Tribunal o recolhimento da primeira parcela, e de trinta dias, a contar da parcela anterior, para comprovar o recolhimento das demais parcelas, devendo incidir sobre cada valor mensal, atualizado monetariamente, os juros de mora devidos, na forma prevista na legislação em vigor;
	g) alertar aos responsáveis que a falta de comprovação do recolhimento de qualquer parcela importará no vencimento antecipado do saldo devedor, nos termos do § 2º do art. 217 do Regimento Interno deste Tribunal;
	h) informar aos responsáveis, Sr. Antônio Carlos Gouveia Júnior (CPF XXX.362.038-XX) e a Sra. Maria Cecília Crevatin Gouveia (CPF XXX.676.388-XX) que, caso demonstrem, por via recursal, a correta aplicação dos recursos captados, mas não se justifique a omissão da prestação de contas, o débito poderá ser afastado, mas permanecerá a irregularidade das contas, dando-se ensejo à aplicação da multa prevista no art. 58, inciso I, da Lei 8.443/1992;
	i) enviar cópia do Acórdão que vier a ser proferido à Secretaria Especial de Cultura, à Secretaria Federal de Controle Interno, à Polícia Federal, à Secretaria da Receita Federal e aos responsáveis, para ciência, informando que a deliberação, acompanhada do Relatório e Voto que a fundamentarem, estará disponível para consulta no endereço www.tcu.gov.br/acordaos, além de esclarecer que, caso requerido, o TCU poderá fornecer as correspondentes cópias, em mídia impressa, aos interessados e às responsáveis arrolados nestes autos;
	j) encaminhar cópia da deliberação, bem como do relatório e do voto que a fundamentarem, ao Procurador-Chefe da Procuradoria da República no Estado de São Paulo, nos termos do § 3º do art. 16 da Lei 8.443/1992 c/c o § 7º do art. 209 do Regimento Interno do TCU, para adoção das medidas que entender cabíveis."
2.	O representante do Ministério Público que atua junto ao TCU (MPTCU) anuiu ao encaminhamento proposto, fazendo menção apenas à correção de uma parcela do débito apurado (peça 95) :
" 
[¿]
4. Regularmente citados, a Sra. Maria Cecília Crevatin Gouveia permaneceu silente, sendo considerada revel. Por sua vez, o Sr. Antônio Carlos Gouveia Júnior compareceu aos autos apresentando alegações de defesa em seu nome e na qualidade de representante legal da empresa (peça 88) , cuja análise coube à Secex-TCE (peça 93) .
5. A defesa do responsável constituiu-se essencialmente de cópias de recibos relacionados às atividades previstas no projeto aprovado (peça 1, p. 2) , os quais totalizaram R$ 179.455,25. Além de não corresponderem ao valor total captado, tais documentos não puderam ser aceitos a título de prestação de contas, ante a ausência de itens essenciais para o estabelecimento do nexo de causalidade entre receitas e despesas, tais como notas fiscais, cheques emitidos e extratos bancários da conta de movimentação do projeto (peça 93, p. 11) .
6. Foram apresentados, ainda, alguns argumentos visando justificar o atraso na entrega e na prestação de contas do projeto cultural, que, ao contrário disso, acabaram por demonstrar inobservância às normas e completa desorganização na gestão financeira por parte do proponente (peça 93, p. 12-13) .
7. Desse modo, a Secex-TCE propôs julgar irregulares as contas dos responsáveis, condenando-os solidariamente pelo débito correspondente a R$ 310.855,25 (valor histórico) e aplicando-lhes individualmente a multa prevista no art. 57 da Lei nº 8.443/92.
8. Por considerar adequadas as análises empreendidas pela unidade técnica, este representante do Ministério Público de Contas manifesta-se de acordo com a proposta de encaminhamento à peça 93, p. 15 e 16, ressalvando apenas que houve erro na indicação do valor da última parcela que compõe o débito, referente a 18/12/2013, o qual deve ser alterado para R$ 15.000,00 (peça 7, p. 6; peça 8, p. 14) ."
É o Relatório.

não há.

Subprocurador-Geral Paulo Soares Bugarin.

TOMADA DE CONTAS ESPECIAL. RECURSOS CAPTADOS COM BASE NA LEI 8.313/1991 (LEI DE INCENTIVO À CULTURA). OMISSÃO NO DEVER DE PRESTAR CONTAS. CITAÇÃO. FALTA DE COMPROVAÇÃO DA BOA E REGULAR APLICAÇÃO DOS RECURSOS. CONTAS IRREGULARES. DÉBITO. MULTA.

TOMADA DE CONTAS ESPECIAL (TCE)

Secretaria de Controle Externo de Tomada de Contas Especial (SecexTCE).

Conforme Relatório precedente, esta Tomada de Contas Especial (TCE) foi instaurada pelo extinto Ministério da Cultura (MinC) , em desfavor da Editora Decor Ltda. e de seus sócios, Antônio Carlos Gouveia e Antônio Carlos Gouveia Júnior, em virtude da omissão no dever de prestar contas dos recursos captados por força do projeto cultural destinado à produção e publicação do livro "Arquitetos Brasileiros" (Pronac 10-11842) , com base no §1º do art. 18 e no art. 26, da Lei 8.313/1991.
2.	O dano quantificado nestes autos soma R$ 310.855,25, relativo ao que foi captado, tendo sido regularmente citados na fase externa desta TCE a empresa Antônio Carlos Gouveia Júnior - EPP (razão social Editora Decor Ltda.) , Antônio Carlos Gouveia Júnior e Maria Cecília Crevatin Gouveia.
3.	Os dois primeiros responsáveis apresentaram defesa, enquanto Maria Cecília Crevatin Gouveia manteve-se inerte, impondo-se que seja a última considerada revel, dando-se prosseguimento ao processo, de acordo com o art. 12, § 3º, da Lei 8.443/1992. 
4.	Feita essa breve síntese da matéria em tela, passo ao seu exame, o que faço com base na análise empreendida pela Secretaria de Controle Externo de Tomada de Contas Especial (SecexTCE) às peças 93-95, a qual foi acompanhada pelo MPTCU à peça 96, com uma  pequena correção no valor da última parcela do débito para R$ 15.000,00 (peça 7, p. 6; peça 8, p. 14) , e cujas conclusões adoto como minhas próprias razões de decidir.
5.	A defesa do responsável constituiu-se essencialmente de cópias de recibos relacionados às atividades previstas no projeto aprovado, os quais totalizaram apenas R$ 179.455,25. Além de não corresponderem ao valor total captado, tais documentos não podem ser aceitos a título de prestação de contas, ante a ausência de itens essenciais para o estabelecimento do nexo de causalidade entre receitas e despesas, tais como notas fiscais, cheques emitidos e extratos bancários da conta de movimentação do projeto.
6.	Foram apresentados, ainda, alguns argumentos visando justificar o atraso na entrega e na prestação de contas do projeto cultural, que, ao contrário disso, acabaram por demonstrar inobservância às normas e completa desorganização na gestão financeira por parte do proponente, além do possível cometimento de ilícitos fiscais, razão porque acompanho a proposta da SecexTCE de envio desta deliberação à Secretaria da Receita Federal.
7.	Diante da falta de comprovação da boa e regular aplicação da totalidade dos recursos captados, impugnados nesta TCE desde sua fase interna, resta configurada patente ofensa aos princípios basilares da administração pública, já que, ao final, os responsáveis deixaram de prestar satisfação à sociedade sobre o efetivo emprego dos recursos postos sob sua responsabilidade, dando ensejo, inclusive, à presunção legal de dano ao Erário.
8.	Convém frisar que prestar contas, com a devida e correta comprovação da boa e regular aplicação de verbas públicas, é dever de todos aqueles a quem sejam confiados recursos federais. É o que se depreende do art. 70, parágrafo único, da Constituição de 1988, do art. 93 do Decreto-Lei 200, de 25/2/1967, e do art. 145 do Decreto 93.872, de 23/12/1986. Em respaldo a essa afirmação, cito os Acórdão 2439/2010-TCU-Plenário (Relator Ministro Augusto Sherman) , 5.929/2011-TCU-1ª Câmara (Relator Ministro Ubiratan Aguiar) e 1.544/2008-TCU-2ª Câmara (de minha relatoria) .
9.	Tal entendimento também se aplica quando se está diante de valores captados ao amparo da Lei de Incentivo à Cultura, pois estes são recursos públicos federais originários de renúncia tributária da União, o que faz incidir sobre o captador dos recursos o dever de prestar contas do seu uso. Nesse sentido são os Acórdão 2076/2011-TCU-Plenário (Relator Ministro André de Carvalho) , 5.097/2014-TCU-1ª Câmara (Relator Ministro Bruno Dantas) e 8.187/2019-TCU-2ª Câmara (de minha relatoria) .
10.	Plenamente adequada, destarte, a proposta de encaminhamento formulada nos pareceres precedentes, pois, diante da inexistência de elementos que comprovem a regular comprovação das despesas com os recursos captados e havendo nos autos elementos de convicção suficientes para a delimitação de responsabilidades, e considerando, ainda, a ausência de boa-fé por parte dos envolvidos, resta julgar, desde já, irregulares as suas contas e condená-los ao pagamento do débito apurado.
11.	Verifico também que, no presente caso, não ocorreu a prescrição da pretensão punitiva do TCU, uma vez que a captação dos recursos teve início em 22/12/2011 e o ato que determinou a citação dos responsáveis solidários data de 10/8/2018.
12.	O TCU reconhece que existe relação de subordinação entre as condutas de "não comprovação da aplicação dos recursos" e de "omissão na prestação de contas", sendo a primeira consequência da segunda, o que enseja, na verificação das duas irregularidades, a aplicação da multa do art. 57, com o afastamento da multa do art. 58, inciso I, em atenção ao princípio da absorção (Acórdão 9579/2015-TCU-Segunda Câmara, Relator Ministro Vital do Rêgo; Acórdão 2469/2019-TCU-Primeira Câmara, Relator Ministro Augusto Sherman) .
13.	Nessas circunstâncias, aplico aos responsáveis a multa prevista no art. 57 da Lei Orgânica deste Tribunal, a qual arbitro em 10% do valor atualizado do débito. Caso os responsáveis demonstrem, por via recursal, a correta aplicação dos recursos captados, mas não se justifique a omissão da prestação de contas, o débito poderá ser afastado, mas permanecerá a irregularidade das contas, dando-se ensejo à aplicação da multa prevista no art. 58, inciso I, da Lei 8.443/1992.
TCU, Sala das Sessões Ministro Luciano Brandão Alves de Souza, em 2 de fevereiro de 2021.
AROLDO CEDRAZ 
Relator